---
title: "Hoprendement - Kooktijd"
description: |
  Relatie tussen de hopbitterheid en de kooktijd.
author:
  - name: Ben Welman
date: 08-04-2020
categories:
  - rekenen
  - hop
output:
  distill::distill_article
---

```{r setup, include=FALSE}
knitr::opts_chunk$set(echo = FALSE)
suppressMessages(library(ggplot2))
suppressMessages(library(tidyr))
suppressMessages(library(kableExtra))
```

In het artikel [What's your IBU](https://www.homebrewersassociation.org/attachments/0000/2501/IBUs.pdf) van Michael Hall (1997) is een tabel gepubliceerd met daarin het hoprendement als functie van de kooktijd. Deze waarden zijn te zien in tabel \@ref(tab:tabelhrkt).

```{r tabelhrkt}
hrkt <- read.csv(file = "utilizationrate-boiltime.csv")
hrkt %>% 
  kbl(caption = "Rendement als functie van de kooktijd (min.)") %>% 
  kable_styling(font_size = 12, bootstrap_options = "condensed") %>% 
  scroll_box(height = "400px")
```

In figuur \@ref(fig:fig-hrkt) zie je het hoprendement als van functie van de kooktijd voor een wort met SG 1,050, met verse hopbloemen, geen hopzak, geen filtering en een gist met gemiddelde uitvlokking.

```{r fig-hrkt, fig.cap="Hoprendement als functie van de kooktijd"}
# Structureren data
hrkt <- hrkt %>% 
  pivot_longer(-Boiltime, names_to = "Methode", values_to = "Rendement")

ggplot(data = hrkt, aes(x = Boiltime, y = Rendement, color = Methode)) + 
  geom_line(size = 1.2) + theme_bw() +
	labs(x = "Kooktijd (min.)", y = "Rendement (%)") +
	scale_x_continuous(breaks = seq(0, 90, 5)) + scale_y_continuous(breaks = seq(0, 35, 5))
```
